【裁判字號】    88,上,430
【裁判日期】    890531
【裁判案由】    所有權移轉登記等
【裁判全文】
臺灣高等法院高雄分院民事判決      八十八年度上字第四三０號
      上  訴  人  甲○○
      訴訟代理人  王進勝律師
                  吳建勛律師
                  游雪莉律師
      被  上訴人  乙○○      .
                  丙○○      .
      共      同
      訴訟代理人  吳永茂律師
右當事人間所有權移轉登記等事件，上訴人對於中華民國八十八年八月三十日臺灣高
雄地方法院八十七年訴字第一００六號第一審判決提起上訴，本院判決如左：
      主      文
原判決廢棄。
被上訴人應連帶給付上訴人新台幣貳佰捌拾伍萬元及自八十七年五月十九日起至清償
日止，按年息百分之五計算之利息。
第一、二審訴訟費用由被上訴人連帶負擔。
本判決第二項於上訴人以新台幣玖拾伍萬元供擔保後，得假執行，但被上訴人如於假
執行程序實施前，以新台幣貳佰捌拾伍萬元預供擔保，免為假執行。
      事      實
甲、上訴人方面：
  一、聲明：如主文第一、二、三項所示，並為以供擔保為條件之假執行宣告。
  二、陳述：與第一審判決記載者相同，茲引用之。
  三、證據：援用第一審之證據。
乙、被上訴人方面：未於言詞辯論期日到場，據其於準備程序到場所為聲明及陳述如
    左：
  一、聲明：上訴駁回，如受不利之判決，願供擔保請准宣告免為假執行。
  二、陳述：與第一審判決記載者相同，茲引用之。
  三、證據：援用第一審之證據。
      理      由
一、本件被上訴人經合法通知，無正當理由未於言詞辯論期日到場，核無民事訴訟法
    第三百十六條所列各款情形，爰依民事訴訟法第三百八十五條第一項前段規定，
    經上訴人之聲請，由其一造辯論而為判決。
二、上訴人起訴主張：被上訴人二人於八十五年五月二十八日與上訴人簽訂買賣契約
    ，買受上訴人所有系爭坐落高雄縣鳳山市○○段第一三二三－三一地號，面積一
    六六平公尺，權利範圍四分之一土地及地上建物即門牌號碼高雄縣鳳山市台新
    村三巷六號房屋（下稱系爭房地），約定買賣價金為新台幣（下同）三百八十五
    萬元，被上訴人於簽約時給付上訴人一百萬元，而上訴人因信任被上訴人將系爭
    房地移轉登記予被上訴人乙○○，詎其餘價金迭經催討均置之不理，上訴人遂依
    兩造所訂買賣契書第九條：「．．．買方若有違反本契約內之條款時，賣方可沒
    收買方已給付之全部價款，並不經催告本契約即可解除，所有費用由違約之一方
    支付，雙方絕無異議」之約定，以起訴狀繕本之送達為解約之意思表示，並訴請
    乙○○將系爭房地之所有權移轉登記予上訴人，以回復原狀，無奈於系爭房地所
    有權移轉登記之訴於原審訴訟程序中，竟因故由原審法院執行處經強制執行程序
    由第三人拍定，致被上訴人陷於給付不能之狀態，上訴人因而依民法第二百五十
    九條第六款之規定，改變聲明請求被上訴人連帶給付買賣價金之餘款等情，求為
    命被上訴人連帶給付二百八十五萬元及法定遲延利息之判決。被上訴人則以：被
    上訴人向上訴人買受系爭房地固屬實在，惟買賣價金皆依買賣契約之約定全部清
    償完畢，未積欠上訴人分文，上訴人不得請求被上訴人再行給付買賣價金等語，
    資為抗辯。
三、查上訴人主張被上訴人向上訴人買受系爭房地，約定買賣價金為三百八十五萬元
    ，於訂立買賣契約時，被上訴人已給付上訴人一百萬元之事實為兩造所不爭執，
    且有不動產買賣契約書，支票及退票理由單附卷可稽，自足信為真實，茲應審究
    者厥為買賣價金之餘款二百八十五萬元被上訴人是否已為清償而已。按當事人主
    張有利於己之事實者，就其事實有舉證之責任，又原告對自己主張之事實已盡證
    明之責後，被告對其主張，如抗辯其不實，並提出反對之主張者，則被告對其反
    對之主張，亦應負證明之責，此為舉證責任分擔之原則，此觀民事訴訟法第二百
    七十七條之規定及最高法院十八年上字第二八五五號判例意旨即明。本件被上訴
    人對於買受上訴人所有之系爭房地及已給付買賣價金一百萬元之事實既不爭執，
    且有上訴人提出之買賣契書為證，則上訴人對其主張之事實自屬已盡證明之責。
    至上訴人主張尚有買賣價金二百八十五萬元未為給付之事實，係屬消極與常態事
    實，當事人對於消極與常態事實原則上不負舉證之責。而被上訴人主張該二百八
    十五萬元已全部清償之事實，則屬積極與變態事實，應由主張此事實之被上訴人
    負舉證責任。據被上訴人於本院受命法官行準備程序時陳稱：「有證人黃麗止可
    以證明，此外別無其他直接證據足資證明」等語（見本院卷五十五頁），又據證
    人黃麗止於原審證稱：「是被告（被上訴人丙○○）之妹妹」、「八十五年五月
    二十八日原告（上訴人）父子與我及姊姊一起到臺灣銀行領款，買賣契約約定第
    一筆頭款一百萬元，第二期款在八十五年六月一日支付一百萬元，故當天實際只
    交付一百萬元給原告，另六十萬現金及四十萬元支票由我暫時保管，到八十五年
    六月一日在原告台中住處當場交給原告，未簽收據，八十五年六月十五日、八十
    五年七月二十四日再交付一百萬元及八十五萬元給原告，未立收據。我另介紹原
    告購買房子保值，但後來原告反悔不願購置，因一時無法脫手便叫我承受，所以
    向姊姊借三百萬元支票付給原告做為買賣價款，該支票與本件買賣無關，而且時
    間亦不吻合」等語（見原審卷二十一頁至二十二頁），核與被上訴人於原審陳稱
    ：「簽約時付一百萬元，在六月一日時再將一百萬交由原告兒子」（見原審卷一
    百三十三頁），「主張簽訂本案係黃麗止，非本件被告，所以原告應向案外人黃
    麗止請求」（見原審卷一四五頁）等語之情節不符，良以黃麗止證稱買賣價金均
    由其交付上訴人，而被上訴人則稱買賣價金於六月一日係交付上訴人之子而然。
    又據兩造所訂買賣契約書所載：「八十五年五月二十八日收現金新台幣壹佰萬元
    正，收款人簽章欄為甲○○」（見原審卷八頁及原審卷二十九頁背面），則被上
    訴人給付第一次買賣價金一百萬元尚知於買賣契約書上令上訴人簽收以之為付款
    之證據，何以第二次以後之付款竟均未立具﹖被上訴人顯難自圓其說。況證人黃
    麗止既係被上訴人丙○○之胞妹，且又涉入系爭房地買賣事宜甚深，其證言已難
    採信，被上訴人又無其他證據足證系爭房地之買賣價金已全部清償，則上訴人訴
    請被上訴人給付買賣價金二百八十五萬元即難謂為無據。參以證人即辦理系爭房
    地所有權移轉登之土地代書陳靜雄在原審證稱：「本件兩造買賣契約在我事務所
    簽訂，當天被告依契約書所訂條件交付一百萬元訂金，就把所有證件放在我事務
    所辦理移轉登記，我便開始著手辦理，之間有出一點糾紛，但我不清楚係何糾紛
    ，出賣人曾打電話通知我停止辦理移轉登記，但事後又打電話告訴我再辦理，權
    狀申請出來以後，出賣人又打電話給我，不要將權狀交給承買人，我通知承買人
    之後，兩造又經協商，所以出賣人又通知我可以交付權狀」，「出賣人只說錢沒
    弄清楚，未具體說明原因」（見原審卷八八頁）等情觀之，益見被上訴人給付買
    賣價金未依約定誠實履行，否則代書辦理所有權移轉登記時，上訴人何竟反覆無
    常，時而同意辦理，時而不同意辦理，時而阻止權狀交付被上訴人，時而同意交
    付權狀﹖若謂上訴人意圖以訴訟方式獲取不當利益，則上訴人何不請求被上訴人
    給付全部買賣價金，而竟自承已收買賣價金一百萬元﹖綜觀上述，足見被上訴人
    尚有二百八十五萬元之買賣價金尚未清償，乃屬實情，不容被上訴人狡辯。
四、被上訴人辯稱：「．．．八十五年七月二十四日原告將所有權移轉登記於被告乙
    ○○名義領到權狀時給付於原告（指末期款八十五萬元），從而原告稱被告尚有
    二百八十五萬餘款尚未給付，而渠卻已先將系爭房地過戶給被告，不僅與買賣契
    約書之約定不符，更有違一般社會交易之常情」云云，殊不知上訴人係受黃麗止
    之矇騙，始於買賣價金未清償前，即同意系爭房地所有權移轉登記與被上訴人乙
    ○○，若謂任何人所為之交易行為均合乎常情，則社會上即不生任何糾紛而須法
    院予以裁判矣。同理，被上訴人指稱土地增值稅由原告繳納，足證買賣價金已清
    償之言，亦非合於邏輯之言。
五、被上訴人又稱：「本件原告之所以不肯承認被告已付清價款，乃肇因於黃麗止與
    原告共同合夥投資房地產及其他事業，以台中市○○街五九巷七弄六號為例，依
    原告所提出之不動產買賣契約書係記載買受人為丙○○，出賣人為蕭世勳及蔡清
    道，然竟移轉所有權登記予原告名下，當初原告係投資房地產能增值，怎料房地
    產價格竟貶值，原告不甘虧損，要求黃麗止賠償其投資之損失，黃麗止不允，原
    告即利用黃麗止信賴伊，未要求伊簽發已收受系爭房地價金尾款二百八十五萬元
    價款收據之不利情事，企圖以取回系爭房地之手法彌補投資台中地區房地產之虧
    損」等語，然黃麗止於原審應訊時，始終未言及上訴人與黃麗止之間有何合夥事
    業，反而陳稱：黃麗止仲介上訴人另購他屋保值，上訴人反悔不願另購，但已購
    置無法脫手而由黃麗止承受，因而向其胞姊借得三百萬元支票以之為承受另購房
    屋之價款，該支票與本件買賣無關等語，已如前述，而被上訴人在原審亦自承「
    支票是因台中房屋的問題所開具的，與本件系爭房地無關」（見原審卷一二四頁
    ）足見被上訴人之上開辯解係屬片面之詞，意圖嫁禍於上訴人而已。
六、被上訴人再稱：「．．．鈞院認定被告尚未給付該二百八十五萬元價款，然原告
    迄今從無任何定相當期限催告被告給付該二百八十五萬元價款之行為，依法自無
    解除買賣契約之權限．．．」等語，然據兩造所訂買賣契約書第九條約定：「．
    ．．買方若有違反本契約內之條款時，賣方可沒收買方已給付之全部價款，並不
    經催告本契約即可解除．．．」等語，此為約定解除權，依契約自由之原則，此
    項約定於法並無不合，至民法規定解除權之行使須經催告程序者，係指當事人間
    未約定解除權之情形而言，且法定解除權行使之程序，並非強制規定，契約當事
    人非不得以契約排除其適用。至被上訴人所稱系爭房地之買賣係黃麗止所簽約，
    非被上訴人與上訴人簽訂，故上訴人應向黃麗止請求給付二百八十五萬元云云，
    然不動產買賣契約書所載之承買人為被上訴人（見原審卷十頁背面及三十二頁）
    ，而黃麗止亦始終未言及其為系爭房地之買受人，此外又無證據證明黃麗止為買
    受人，而被上訴人非買受人，則上訴人起訴請求被上訴人給付買賣價金尚非無據
    。又系爭房地之買受人既為被上訴人二人，而契約又未約定被上訴人二人各應給
    付若干買賣價金及各人所買受房地之何部分，則被上訴人二人均應負給付全部買
    賣價金之義務，此為不真正連帶債務，併此明。
七、從而上訴人於本民法第二百五十九條第六款規定及侵權行為並不當得利之法律關
    係，訴請被上訴人連帶給付上訴人買賣價金二百八十五萬元及法定遲延利息，即
    屬正當，原審未予詳加研求，遽為上訴人敗訴之判決，尚有未合，上訴意旨，指
    摘原判決不當，聲明求予廢棄改判，非無理由。又兩造均陳明願供擔保請准宣告
    假執行及免為假執行，經核均無不合，爰一併酌定相當之擔保金額，予以宣告。
八、結論：本件上訴為有理由，依民事訴訟法第四百五十、第四百六十三條、第三百
    八十五條第一項前段、第三百九十條第二項、第三百九十二條、第八十五條第二
    項，判決如主文。
中      華      民      國    八十九    年      五      月    三十一    日
                                      臺灣高等法院高雄分院民事第一庭
~B1審判長法官  黃金石
~B2法      官  吳登輝
~B3法      官  周慶光
右為正本係照原本作成。
如對本判決上訴，須於判決送達後二十日內向本院提出上訴狀，其未表明上訴理由者
，應於上訴後二十日內向本院提出上訴理由書。
中      華      民      國    八十九    年      六      月      二      日
~B法院書記官  張寶花
                                                                   Ｊ


司法院資訊處製作；財團法人民間司法改革基金會備份。
